臺灣高等法院民事判決
                                    106年度重上字第616號
上  訴  人  凌小惠  

            凌玉芳  
共     同
訴訟代理人  陳崇善律師
被上訴人    凌大賢  

            凌瑞賢  



共      同
訴訟代理人  林維堯律師
上列當事人間請求返還不當得利等事件，上訴人對於中華民國10
6年6月8日臺灣臺北地方法院104年度重訴字第876號第一審判決
提起上訴，本院於109年8月11日言詞辯論終結，判決如下：
    主  文
一、上訴駁回。
二、第二審訴訟費用由上訴人負擔。
    事實及理由
一、上訴人於原審依繼承、委任契約及不當得利等法律關係起訴
    請求：被上訴人凌大賢、凌瑞賢（下逕稱其姓名）依序應給
    付上訴人凌小惠（下逕稱其姓名）新臺幣（下同）7,638,42
    0元、5,016,000元本息；凌大賢、凌瑞賢應依序給付上訴人
    凌玉芳（下稱其姓名）264,000元、2,640,000元本息。嗣於
    本院審理時表示不再主張委任契約之法律關係，僅依不當得
    利之規定為同一之請求（見本院卷一第114頁、第400頁、本
    院卷二第272頁），是關於委任契約之法律關係業經上訴人
    捨棄不為主張，本院自無庸審酌，不贅，合先敘明。
二、上訴人起訴主張：如附表一所示不動產3筆（合稱系爭不動
    產，分別稱忠泰、學冠、龍圖房屋）為伊等父親凌寅賢生前
    所有，凌寅賢於民國101年8月29日病逝，系爭不動產經全體
    繼承人分割協議，由凌小惠單獨繼承附表一編號1、3忠泰、
    龍圖房屋，編號2學冠房屋則由上訴人共同繼承（權利範圍
    各1/2），且同意伊等就凌寅賢關於系爭不動產於繼承開始
    前已取得之權利，自繼承開始時起，均由系爭不動產登記名
    義人行使，則被上訴人於凌寅賢死亡前、後，擅自如附表一
    所示期間出租系爭不動產收取租金（收取人及收取租金數額
    詳如附表一），自屬無法律上之原因而受有利益，伊得依不
    當得利之法律關係請求被上訴人返還，並於原審聲明:㈠凌大
    賢、凌瑞賢應依序給付凌小惠7,638,420元、5,016,000元；
    凌大賢、凌瑞賢應依序給付凌玉芳264,000元、2,640,000元
    ，及均自民事準備書㈠狀繕本送達之翌日起至清償日止，按
    年息5％計算之利息。㈡願供擔保請准宣告假執行。（原審為
    上訴人敗訴之判決，上訴人提起上訴。）並於本院上訴聲明
    ：㈠原判決廢棄。㈡凌大賢應給付凌小惠7,638,420元、凌玉
    芳2,640,000元；凌瑞賢應給付凌小惠5,016,000元、凌玉芳
    2,640,000元，及均自民事準備書(一)狀繕本送達之翌日起
    至清償日止，按年息5％計算之利息。 ㈢願供擔保請准宣告假
    執行。
三、被上訴人則以：伊等與凌寅賢、訴外人凌莊賢為兄弟（合稱
    凌寅賢等4人，除凌寅賢外合稱凌大賢等3人），伊等就出租
    系爭不動產除如附表一所載「被上訴人不爭執」收取租金之
    數額外，餘皆否認有出租、收租行為，上訴人應就此有利事
    實，負舉證之責。又門牌號碼臺北市○○區○○路0段000○0號○
    、○樓房地（下稱000-0號房地）為伊等父親凌正之遺產，僅
    借名登記於凌寅賢名下，嗣凌寅賢以該屋與大陸工程股份有
    限公司（下稱大陸工程公司）合建分屋，本應由兄弟4人平
    均分配，凌寅賢因要求獨得1、2、8樓房屋及3個車位，而於
    97年10月10日簽訂協議書（下稱系爭協議書），同意給付凌
    大賢等3人補償金共1億2,918萬元（即每人4,306萬元），並
    願以其名下包含系爭不動產交予伊等出租以租金抵償，則伊
    縱有收取系爭不動產租金，乃依系爭協議書所為，有法律上
    原因，非屬不當得利。況伊等尚有如附表二所示之債權得主
    張抵銷，經抵銷後，上訴人已無餘額可得請求等語資為抗辯
    ，並於本院答辯聲明：㈠上訴駁回。㈡如受不利判決，願供擔
    保請准宣告免為假執行。
四、上訴人主張：被上訴人未經同意，於凌寅賢死亡前、後擅自
    將系爭不動產出租收取租金獲益，為無法律上原因受有利益
    ，應依不當得利之規定予以返還等語，為被上訴人所否認，
    並以前詞置辯。茲查：
  ㈠按民事訴訟如係由原告主張權利者，應先由原告負舉證之責
    ，若原告先不能舉證，以證實自己主張之事實為真實，則被
    告就其抗辯事實即令不能舉證，或其所舉證據尚有疵累，亦
    應駁回原告之請求（最高法院17年上字第917號民事判例意
    旨參照）。上訴人主張被上訴人擅自收取系爭不動產之租金
    ，應依民法不當得利之規定返還上訴人等語，既為被上訴人
    所否認，則上訴人自應就其主張被上訴人確有收取如附表一
    所示期間之租金等有利於己之事實，負舉證之責。上訴人固
    提出忠泰、學冠、龍圖房屋租賃契約書3份、忠泰房屋仲介
    有限公司（下稱忠泰公司）存證信函、租金支票及本件租期
    、租金計算表（見原審司北調字卷第9-11頁、原審卷一第79
    -80頁、第75-77頁、第86-90頁、第91-93頁、第99-115頁）
    為據，主張：系爭房屋業經出租他人使用，承租人、每月租
    金、租期及租金總數詳如附表一所載，該等租金皆由被上訴
    人擅自收取（收取人及數額如附表一所載）云云。惟查：
　⒈忠泰房屋之房屋租賃契約書係以凌寅賢名義所簽訂，每月租
    金10萬5,060元，其上並蓋有凌寅賢之印章，衡諸常情，應
    認忠泰房屋係由凌寅賢所出租。至該租約中關於租期延期之
    約定，雖由凌大賢親簽決定，惟此僅得證明凌大賢涉有處理
    租期延期之事實；另忠泰公司之存證信函雖記載:應逕洽凌
    大賢等語，然此乃忠泰公司希望出租方先釐清權屬關係所為
    之表示，均不足證明忠泰房屋之租金悉由凌大賢所收取。惟
    審酌凌大賢不爭執確有收取101年3月1日至104年9月30日共4
    3個月之租金451萬7,580元（即105,060×43月=4,517,580）
    （見本院卷一第115頁不爭執事項㈢），則關於上訴人主張忠
    泰房屋之租金共598萬8,420元，於凌大賢自承收取451萬7,5
    80元租金範圍內，應為可採。逾此部分之主張，難認有理。
　⒉學冠房屋之租賃契約書係凌大賢依凌寅賢之授權代為簽署，
    約定每月租金13萬2,000元。上訴人雖提出陳建廷之律師函
    記載：「…本人簽約時即依約交付396,000元之押金及第1個
    月租金132,000元予凌大賢…」（見原審卷一第117頁）為據
    。惟查，依學冠房屋租約第四條約定，押租保證金為26萬4,
    000元。又該租約最末行記載「100年8月29日收到現金新台
    幣39萬6,000元正」並由凌大賢於該處親自簽名（見原審司
    北調卷第12-13頁），由此堪認於簽約當時，承租人僅當場
    給付現金396,000元。反觀上開律師所述之押金數額顯與學
    冠房屋租約所載不符，就承租人於簽約時交付之現金數額，
    亦與租約上所載不符，則上開律師所述是否真實，難謂無疑
    ，尚難逕採。惟凌大賢已不爭執有收取押租保證金26萬4,00
    0元，100年11月份租金13萬2,000元，合計39萬6,000元等情
    （見本院卷二第208頁不爭執事項㈥），且上訴人嗣亦不爭執
    凌大賢所收取之押租保證金為26萬4,000元（見原審卷三第1
    5頁背面）。則上訴人主張凌大賢就學冠房屋租金共收取39
    萬6,000元，應認真實可取，逾此數額之主張，尚難採信。
    另關於上訴人主張學冠房屋100年12月至104年3月之租金共
    計528萬元為凌瑞賢所收取乙節，已為凌瑞賢所不爭執（見
    原審卷二第163頁、卷三第15頁背面），應屬可取。
　⒊上訴人主張：龍圖房屋100年1月15日至104年10月15日之租金
    138萬6,000元為凌大賢所收取云云，並提出承租人交付之租
    金支票上註明由凌大賢收取字樣等情為據（見原審卷一第86
    -90頁），然為凌大賢所否認。經查，該等支票均以凌寅賢
    為受款人，且載明禁止背書轉讓字樣，並經原審函詢該等支
    票均係存入凌寅賢於彰化銀行中崙分行，帳號000000000000
    00號之帳戶內，此有華南商業銀行信維分行函復原審在卷可
    稽（見原審卷二第123-148頁），顯見該等租金支票之款項
    ，業已存入凌寅賢所有之帳戶內無訛。除此以外，上訴人迄
    未提出其他證據足資證明凌大賢有收取該等租金之事實，則
    上訴人此部分之主張，洵非可採。至於龍圖房屋101年10月1
    5日至104年9月14日共計35個月之租金231萬元（即66,000×3
    5月=2,310,000）為凌瑞賢所收取，此為凌瑞賢所不爭執（
    見本院卷二第208頁不爭執事項㈤），則上訴人此部分之主張
    為可採。
　⒋從而，上訴人主張凌大賢有收取忠泰房屋之租金451萬7,580
    元、有收取學冠房屋租金39萬6,000元；凌瑞賢有收取學冠
    房屋租金528萬元、有收取龍圖房屋租金231萬元等情，應非
    子虛。
　㈡次按法院就兩造爭議之待證事實真偽，應斟酌全辯論意旨及
    調查證據結果以為認定。所謂全辯論意旨，舉凡辯論主義範
    圍內，言詞辯論中影響法院心證之一切訴訟資料均屬之。且
    應綜合全部證據之價值為判斷，以形成心證，而非單獨分離
    各個證據為評價。又認定當事人爭執事實所憑之證據，不以
    直接證據為限。如能以間接證據證明間接事實，再綜合諸間
    接事實，得以在符合論理及經驗法則下，推認待證事實為真
    實者，亦無不可（最高法院108年台上字第1259 號、第1758
    號民事裁判意旨參照）。被上訴人雖抗辯：系爭000之0號房
    地為伊等父親凌正遺產，僅借名登記於凌寅賢名下，嗣凌寅
    賢以該屋與大陸工程公司合建分屋，本應由兄弟4人平均分
    配，凌寅賢要求獨得1、2、8樓房屋及地下室3個車位，並於
    97年10月10日簽訂系爭協議書，允為給付凌大賢等3人補償
    金1億2,918萬元（即每人受分配4,306萬元），並願以其名
    下包含系爭不動產交伊等出租，以租金抵償，伊等縱有收取
    系爭不動產租金，亦非不當得利云云，並提出系爭協議書為
    憑（見原審卷一第13頁）。為上訴人所否認，並謂：系爭協
    議書只有蓋章未有簽名，與凌寅賢於簽約時皆是簽名加蓋章
    之行為態樣不符，且系爭協議書所載之補償金高達1億2千多
    萬元，但從未聽聞長輩提及，否認系爭協議書之真正。經查
    ，關於系爭協議書印章之真正，被上訴人固提出凌寅賢與大
    陸工程公司簽訂之合作興建契約書（見原審卷一第14-21頁
    ）其上「凌寅賢」之印文，與系爭協議書上「凌寅賢」之印
    文相符為據，且稱:上訴人就系爭協議書之真正曾提起刑事
    偽造文書告訴，業經檢察官不起訴處分，聲請再議遭駁回確
    定，應認系爭協議書為真正云云。惟查：
　⒈系爭000之0號房地原為凌寅賢等4人之父凌正所有，嗣於凌正
    死亡後，依「分割繼承」為原因登記予凌寅賢所有，此有臺
    北市大安地政事務所108年7月8日函文檢附之謄本在卷可稽
    （見本院卷一第455-495頁），且凌大賢、凌瑞賢亦有依「
    分割繼承」為原因取得凌正遺產之情，為被上訴人所自承，
    並提出該等建物登記謄本在卷為證（見本院卷二第53-171頁
    ），可見凌寅賢等兄弟於其父凌正死亡後，皆有依「分割繼
    承」之原因取得遺產之分配至明。除此以外，被上訴人並未
    提出證據足資證明系爭000-0號房地登記於凌寅賢名下，係
    基於借名登記契約關係，則凌寅賢既是因分割繼承為原因而
    登記取得000-0號房地所有權，自難逕認被上訴人所述系爭0
    00之0號房地係借名登記於凌寅賢名下，仍為全體繼承人所
    有等情為真。
　⒉又被上訴人自陳:系爭協議書所載之補償金額凌寅賢迄未給付
    ，97年10月10日簽訂，至100年或101年才開始收租，始終未
    就該補償金額要求凌寅賢以其名下之不動產設定抵押擔保或
    為任何催告給付之行為，於上訴人繼承系爭不動產所有權且
    拒絕被上訴人繼續收取租金，亦未對上訴人本於系爭協議書
    為任何之請求等語（見本院卷一第332、387-388頁），由此
    益見，被上訴人於系爭協議書簽訂後，竟對於高額之補償金
    額未加置理達3、4年之久，嗣經上訴人拒絕其收取租金後，
    亦未為任何請求或保全債權之行為，衡與一般債權人於債務
    人拒絕給付時，理應積極求償之常情相違。
　⒊再參酌凌大賢於本院經本人訊問時稱：系爭協議書是在媽媽面前由兄弟4人共同簽立。協議書是大哥凌寅賢拿來，只簽立1份，兄弟按順序蓋章後，由媽媽收著，嗣因上訴人提起本案訴訟，媽媽才拿出來。協議書所載之補償金額1億2,918萬元，是大哥凌寅賢與媽媽計算出來的，我只了解大概多少，簽立協議書時並無附1份詳細計算書。簽完協議書後都沒有再跟媽媽拿協議書來看。協議書內容是我大哥跟媽媽協商的等語。及證人凌莊賢（即兩造兄弟排行第三）於本院結證稱：協議書上金額1億2,918萬元，如何計算出來，我不太清楚，簽立當時並無計算表給我們看，都是我母親講的。協議書只有1份，是我大哥凌寅賢準備帶來的，簽完後，我媽收走。在本案訴訟前，沒有看過協議書，協議書僅1份，由媽媽收起來，萬一遺失，我們不敢多想。我根據協議書可以分配3000多萬元，具體數字不清楚。母親要我們拿章來蓋，所以大家都蓋章沒有簽名。根據協議書，我記得我大哥要給我3000多萬元現金，印象中協議書記載1億2,918萬元是4兄弟分配的款項，每個人4分之1，每個人3000多萬元，我大哥也有拿1份，詳細情形我不清楚。對於依協議書所載凌寅賢名下房屋，我沒有出租收取租金，到現在為止沒有收到協議書所寫之租金或現金補償，被上訴人也沒告知我因協議書收到租金而要分配予我。因上訴人對我們提告，媽媽很生氣就拿這份協議書出來，我迄今都沒有將協議書影印收執等語（見本院卷二第186-197頁）。
　⒋是依凌大賢、凌莊賢上開所述，其等雖為系爭協議書之簽訂
    人，但對於系爭協議書所載補償金額高達1億2千多萬元究竟
    如何計算得出，並不清楚，且於簽訂協議書時又未有任何詳
    細計算書為憑，僅稱全以母親所述為據。甚且證人凌莊賢竟
    證稱系爭協議書所載之補償金係應由凌寅賢等4人分配，每
    人應受分配3,000餘萬元等語，顯與系爭協議書所載「凌寅
    賢願意拿出1億2,918萬元整，給補償凌大賢、凌莊賢、凌瑞
    賢由3人均分（即每人4,306萬元）…」之內容完全不符。倘
    凌寅賢確因超額繼承被繼承人凌正之財產而同意給付凌大賢
    等3人補償金達1億2,000餘萬元，參酌此事涉及高額繼承財
    產之分配，衡情理應由凌寅賢兄弟4人詳為討論計算，並經
    渠等認為分配得當而取得凌大賢等3人首肯，方符常情，惟
    依證人等上開所述，渠等簽訂協議書時，凌寅賢竟對於應付
    之高額補償金如何計算得出一節，完全未經兄弟4人詳為計
    算說明即率而簽訂，且兄弟4人僅簽訂系爭協議書原本1份，
    簽訂後即將該原本交由高齡母親收執實，然凌寅賢等4人兄
    弟始為系爭協議書權利義務之當事人，但卻無一人持有系爭
    協議書之原本或影本為憑，更遑論依據系爭協議書之內容為
    履行或請求，此等在在顯與一般經驗法則與論理法則要非相
    符。
　⒌從而，系爭協議書上「凌寅賢」之印文固與凌寅賢與大陸工
    程公司簽訂之合作興建契約書其上「凌寅賢」之印文相符，
    惟審酌被上訴人所述系爭協議書之簽訂原因、方式、及簽訂
    後履約等一切情狀，顯有悖於一般事理常情，尚非可採。至
　　上訴人就系爭協議書之真正雖曾提起刑事偽造文書告訴，業
    經檢察官不起訴處分確定，然該刑事認定之結果，於獨立民
    事訴訟之裁判時不受其拘束。則上訴人主張：系爭協議書只
    有蓋章未有簽名，與凌寅賢一般簽訂契約之行為態樣不符，
    且被上訴人於系爭協議書簽訂後始終未曾向凌寅賢或伊等主
    張權利，亦從未聽聞長輩提及，而否認系爭協議書之真正，
    難謂全然無據。被上訴人復未提出其他證據足資證明系爭協
    議書為真實，則其抗辯上訴人應依系爭協議書對伊等應分別
    負給付補償現金差4,306萬元之義務云云，委無足採。
　㈢再按無法律上之原因而受利益，致他人受損害者，應返還其
    利益。民法第179條定有明文。經查，凌大賢有收取忠泰房
    屋之租金451萬7,580元、有收取學冠房屋租金39萬6000元；
    凌瑞賢有收取學冠房屋租金528萬元、有收取龍圖房屋租金2
    31萬元等情，業如前述，且被上訴人復未能舉證證明其收取
    系爭不動產之租金有何法律上權源，自屬不當得利，並致房
    屋所有權人即上訴人受有損害。又忠泰房屋、龍圖房屋登記
    為凌小惠所有，學冠房屋登記為上訴人共有（每人權利範圍
    各1/2），此為兩造所不爭執（見本院卷一第115頁不爭執事
    項㈠所載）。再參酌凌寅賢死亡後，其全體繼承人即上訴人
    與凌國棟簽訂協議書，並於其上記載：包括繼承開始前已取
    得之權利，自繼承開始時起，均讓與由不動產所有權登記名
    義人對凌大賢、凌瑞賢行使權利，不動產所有權登記名義人
    有數人者，則共同行使之等語（原審司北調卷第13頁），亦
    為兩造所不爭執（見本院卷一第115頁不爭執事項㈡）。則凌
    小惠依不當得利之法律關係請求凌大賢給付其所收取之忠泰
    房屋租金451萬7,580元、學冠房屋租金19萬8,000元（即396
    ,000元×1/2），合計金額471萬5,580元（即4,517,580+198,
    000）;請求凌瑞賢給付龍圖房屋租金231萬元、學冠房屋租
    金264萬元，合計金額495萬元。凌玉芳依不當得利之法律關
    係請求凌大賢給付19萬8,000元、凌瑞賢給付264萬元，為有
    理由，應予准許。逾此數額之部分，洵非有據，不應許准。
　㈣被上訴人另抗辯:伊等對上訴人之母張素蘭及其父凌寅賢存有
    如附表二所示之債權存在，自得以該等債權與上訴人之請求
    債權為抵銷等語。為上訴人所否認。依舉證責任分配而言，
    被上訴人自應就其主張有利於己之事實負舉證之責。茲就附
    表二所示各項債權是否存在，分述如下：
　⒈附表二編號1、7，凌大賢、凌瑞賢主張對張素蘭依序有30萬
    元、495萬6,830元之借款債權，業據被上訴人提出匯款明細
    及匯款單29紙在卷可稽（原審卷一第24-37頁）。上訴人則
    稱:凌大賢於100年7月22日匯款與張素蘭，依其匯款申請書
    所示（原審卷三第151頁），當日雖有匯進張素蘭帳戶30萬
    元，但係由凌寅賢自其於彰化銀行中山北路分行帳號：0000
    0000000000之帳戶提款14萬元（見原審卷三第152頁），與
    凌大賢自其於彰化銀行中山北路分行帳號：00000000000000
    之帳戶一同匯入，故凌大賢僅得在其有匯款事實之16萬元債
    權金額内予以抵銷（原審卷三第135頁）等語。另關於凌瑞
    賢雖提出其匯款495萬6,830元予張素蘭之回條聯與原本相符
    ，惟依100年8月16日、9月13日、11月7日、12月20日之匯款
    申請書（見原審卷三第153-157頁）所示，該等日期匯入張
    素蘭帳戶之款項，係由凌寅賢分別匯入6萬元、17萬、13萬
    元、10萬元，共計46萬元（原審卷三第158-162頁），此等
    款項並非凌瑞賢之資金所匯入，則凌瑞賢僅得在449萬6,830
    元（即4,956,830元-460,000元）範圍内向上訴人主張抵銷
    等語（原審卷三第136頁）。由上所述，凌大賢、凌瑞賢主
    張對張素蘭依序存有30萬元、495萬6,830元之借款債權，上
    訴人僅於16萬元、449萬6,830元範圍內予以承認，並同意抵
    銷，應堪信採。逾此數額之借款債權部分，被上訴人復未再
    舉證以明，難認可取。
　⒉附表二編號3、10，凌大賢、凌瑞賢主張依序對凌寅賢存有8,
    421萬2,672元、2,705萬2,000元之借款債權，業據被上訴人
    提出支票及匯款單影本在卷為證（原審卷二第51-80頁）。
    上訴人則稱:凌大賢所提之支票，其中有5紙支票未能提供支
    付證明，該等金額共計1,796萬0,811元，伊等否認凌寅賢有
    收取該等票款之事實，其餘支票皆因提出匯款單原本確認無
    誤，伊不爭執，則凌大賢得在6,625萬1,861元之債權金額内
    予以抵銷等語（即84,212,672元一17,960,811元=66,251,86
    1元）。關於凌瑞賢部分，則稱：因其中支票共計750萬元部
    分未提出匯款單原本供查證，伊等否認有收取票款之事實，
    其餘支票因提出匯款單原本確認無誤，伊不爭執，凌瑞賢自
    得在1,955萬2,000元之債權金額内（計算式：27,052,000元
    -7,500,000元=19,552,000元），向伊等主張抵銷等語（見
    原審卷三第135-136、137-138頁、第144-145頁）。由此堪
    認，上訴人已就凌大賢、凌瑞賢主張對凌寅賢依序存有借款
    債權6,625萬1,861元、1,955萬2,000元之範圍內予以承認，
    並同意抵銷至明。逾此數額部分，被上訴人未能提出支付證
    明或匯款單原本以證明確有給付票款之事實，且上訴人亦稱
    :有匯款事實，未必代表有借款事實，否認有借款債權存在
    之實。被上訴人雖主張伊等持有凌寅賢開立票面金額與前開
    借款金額相符之支票2紙影本為據（見原審卷二第81、82頁
    ），然上訴人已否認該等支票之真正，被上訴人復未再舉證
    以實其說，則被上訴人上開所述逾上訴人自認之範圍，難認
    可採。
　⒊附表二編號6：凌瑞賢主張有代墊張素蘭喪葬費100萬元，並
    得據為抵銷乙節，為上訴人所不爭執（見本院卷一第116頁
    不爭執事項）。
　⒋附表二編號8：凌瑞賢主張有為凌寅賢代墊管理費31萬9,800
    元債權存在，業據凌瑞賢提出匯款明細及匯款單18紙在卷為
    憑（原審卷一第33-37頁）。上訴人僅對於其中5萬元部分不
    予爭執，並同意被上訴人得向上訴人主張抵銷（見原審卷三
    第138、145頁），應認可採。逾此數額部分，為上訴人所否
    認，且審酌凌瑞賢提出前述之匯款單所示，其上匯款人係記
    載凌寅賢而非凌瑞賢，難認該等款項之支出確為凌瑞賢所為
    ，則其空言主張，自非可採。　　
　⒌附表二編號2 :凌大賢主張代凌寅賢繳納其所有之土地99、10
    0、102年度之地價稅77萬1,615元，並據其提出明細表、地
    價稅繳款書影本為據（原審卷一第38-58頁），為上訴人所
    否認，查被上訴人所提出之地價稅繳款書，僅能證明各期繳
    款書所載稅金業據繳納完畢，尚未能逕認係由凌大賢所繳納
    ，除此以外，凌大賢復未另舉證以明，則其所述上情，難認
    可取。
　⒍附表二編號4：凌大賢主張開立金額共計1111萬元之支票供大
    陸工程公司兌領，係代凌寅賢墊付返還大陸工程公司之合建
    保證金277萬7,500元（即1111萬元之1/4），業據其提出經
    大陸工程公司兌現之支票影本3紙為證（見原審卷一第22-23
    頁），為上訴人所否認。經查，依凌大賢所提出上開資料，
    僅得證明凌大賢開立支票由大陸工程公司兌現之事實，惟凌
    大賢開立支票供大陸工程公司兌領之原因多端，尚難以此逕
    認係代凌寅賢返還1/4之保證金，除此以外，凌大賢復未另
    舉證以明，則凌大賢上開所述，難認可採。
　⒎附表二編號9：凌瑞賢主張出租台北市○○路000號0、0樓房屋
    予凌寅賢，其積欠97年1月至104年5月之租金共計311萬5,00
    0元未付，並提出房屋租賃契約、郵局存證信函、信件及雜
    誌影本為證（原審卷一第59-62頁、卷三第116-123頁）。上
    訴人則否認租賃契約之真正。惟當事人提出之私文書，必先
    證其真正，始有形式之證據力。如他造否認該提出之私文書
    繕本或影本，或爭執其內容之記載，在舉證人提出原本前，
    不認該繕本或影本有何形式之證據力（最高法院93年度台上
    字第1210號民事判決參照）。經查，凌瑞賢所提之房屋租賃
    契約書影本，業據上訴人否認真正，其復未提出其他證據足
    資證明，尚難逕認其與凌寅賢間就台北市○○路000號0、0樓
    房屋存有房屋租賃契約關係。又其提出之廣告信件、雜誌等
    資料，僅得證明上訴人一家曾設址於該屋，並無從據以認定
    凌寅賢與凌瑞賢就該房屋確有成立租賃契約之事實。且廣告
    信件、雜誌之寄送，皆依收件人記載之地址送達，若收件人
    嗣後遷移而未為地址變更，廣告信件、雜誌仍將持續寄送至
    原址，是縱有廣告信件、雜誌等資料寄送，尚難據以認定上
    訴人等自97年1月起迄104年5月間確有持續居住於該屋之事
    實。至凌瑞賢於104年7月15日寄發之存證信函，係104年7月
    8日收受上訴人起訴狀繕本後所為，倘上訴人等自97年1月間
    即積欠租金未付，租金數額亦累積高達300餘萬元，衡情，
    凌瑞賢豈有長達7年半之久皆未為任何催討行為之理，是凌
    瑞賢所述上情，顯與一般常情不符，難認可採。
　⒏綜上所述，凌大賢主張對張素蘭有16萬元借款債權、對凌寅
    賢有6,625萬1,861元之借款債權存在，合計金額為6,641萬1
    ,861元（計算式:16萬+66,251,861元=66,411,861）；凌瑞
    賢主張有代墊張素蘭喪葬費100萬元、對張素蘭有449萬6,83
    0元借款債權、代凌寅賢付管理費5萬元、對凌寅賢有1,955
    萬2,000元借款債權，合計金額為2,509萬8,830元（計算式:
    100萬+4,496,830元+5萬+19,552,000元=25,098,830元），
    應認真實可採（詳如附表二「上訴人不爭執部分」欄位所載
    ）。從而，被上訴人主張上訴人為張素蘭、凌寅賢之繼承人
    ，對於上開債務負有連帶清償之責，如上訴人起訴主張為可
    採，則被上訴人自得以上開債權金額主張抵銷等語，洵屬有
    理。
　㈤又按當事人主張之事實，經他造於準備書狀內或言詞辯論時
    或在受命法官、受託法官前自認者，無庸舉證。自認之撤銷
    ，除別有規定外，以自認人能證明與事實不符或經他造同意
    者，始得為之。民事訴訟法第279條第1、3項定有明文。經
    查，上訴人對於被上訴人主張如附表二所示各項債權為抵銷
    抗辯一事，業於原審105年10月6日提出之民事準備書㈤狀中
    ，為部分承認債權及同意抵銷之表示，業如前述，依上開規
    定，於上訴人承認之範圍內，應屬自認無訛。嗣上訴人於原
    審法院105年10月13日言詞辯論時，雖對於已經承認之債權
    為否認之表示，核屬自認之撤銷，依上開規定，自應由自認
    人能證明與事實不符，方得為之。惟上訴人始終僅單純否認
    有該等債權之存在，並未提出證據證明其自認有何與事實不
    符之處，則其空言否認，自不生撤銷自認之效力，併此敘明
    。
　㈥上訴人另主張伊等對被上訴人有如附表三所示之債權存在，
    自得以該等債權與被上訴人主張對伊等之債權為抵銷云云，
    為被上訴人所否認，並稱:否認凌寅賢有代為繳納稅款之事
    實，凌寅賢、張素蘭亦未曾出借款項予被上訴人，上訴人主
    張之抵銷之債權皆不存在等語。經查，上訴人主張凌寅賢代
    凌大賢、凌瑞賢繳納自87年起至100年間之綜合所得稅依序
    合計金額為525萬3,161元、1,293萬3,598元；凌寅賢有借款
    凌大賢、凌瑞賢依序金額為4,686萬3,149元、110萬7,400元
    ；張素蘭有借款凌大賢、凌瑞賢依序金額為1,532萬1,842元
    、358萬3,686元（見原審卷二第170-173頁、原審卷三第139
    -142，詳如附表三所示），業據其提出綜合所得稅繳款書影
    本、匯款明細及匯款單、取款單影本在卷可稽(見原審卷二
    第220-381頁、原審卷三第163-194頁）。惟依上訴人提出之
    綜合所得稅繳款書影本，僅得證明各該期之稅款業已繳納，
    尚難遽認該等款項皆由凌寅賢代被上訴人所繳納。另關於上
    訴人提出之匯款單，亦僅得證明有匯款之事實，惟匯款之原
    因多端，尚難僅憑有匯款之事實，即謂凌寅賢、張素蘭分別
    與被上訴人成立消費借貸契約關係，對被上訴人有上述之借
    款債權存在。況且上訴人就主張對凌大賢有債權存在一節，
    業經上訴人於原審105年10月6日以民事準備書㈤狀第6頁載明
    全部捨棄不再主張等語（見原審卷三第139頁）。除此以外
    ，上訴人復未提出其他證據足資證明，則其所述上情，難認
    有理。
　㈦末按二人互負債務，而其給付種類相同，並均屆清償期者，
    各得以其債務，與他方之債務，互為抵銷；又抵銷，應以意
    思表示，向他方為之；其相互間債之關係，溯及最初得為抵
    銷時，按照抵銷數額而消滅，民法第334條第1 項前段、第3
    35 條第1 項分別定有明文。又抵銷為消滅債務之單獨行為
    ，只須與民法第334條所定之要件相符，一經向他方為此意
    思表示即生消滅債務之效果，原不待對方之表示同意（最高
    法院50年台上字第291號裁判意旨參照）。依前所述，凌小
    惠依不當得利之法律關係得請求凌大賢給付471萬5,580元;
    請求凌瑞賢給付495萬元。凌玉芳依不當得利之法律關係得
    請求凌大賢給付19萬8,000元、凌瑞賢給付264萬元，被上訴
    人則得請求上訴人連帶給付凌大賢6,641萬1,861元；凌瑞賢
    得請求上訴人連帶給付2,509萬8,830元，堪認兩造互負債務
    ，給付種類相同，並均屆清償期，被上訴人並已於本件審理
    中為抵銷之意思表示，則兩造間相互債之關係，溯及最初得
    為抵銷時，按抵銷數額而生消滅債務之效果。從而，因被上
    訴人得請求上訴人給付之債權金額，遠高於上訴人得請求被
    上訴人給付之債權金額，經被上訴人為抵銷計算後，上訴人
    已無餘額可得請求。
五、綜上所述，上訴人依民法不當得利之規定，請求凌大賢、凌
    瑞賢依序應給付凌小惠7,638,420元、5,016,000元本息；凌
    大賢、凌瑞賢應依序給付凌玉芳2,640,000元、2,640,000元
    本息，並非有理，不應准許。是以，原審所為上訴人敗訴之
    判決，所持理由雖與本院不同，惟結論並無二致，仍應予維
    持。上訴論旨指摘原判決不當，求予廢棄改判，為無理由，
    應駁回其上訴。
六、本件事證已臻明確，兩造其餘之攻擊或防禦方法及所用之證
    據，經本院斟酌後，認為均不足以影響本判決之結果，爰不
    逐一論列，附此敘明。
七、據上論結，本件上訴為無理由，依民事訴訟法第449條第2項
    、第78條、第85條第1項前段，判決如主文。

中　　華　　民　　國　　109 　年　　8 　　月　　25　　日
                  民事第六庭   
                      審判長法  官  陶亞琴
                            法  官  黃書苑
                            法  官  廖慧如
正本係照原本作成。
如不服本判決，應於收受送達後20日內向本院提出上訴書狀，其
未表明上訴理由者，應於提出上訴後20日內向本院補提理由書狀
（均須按他造當事人之人數附繕本）上訴時應提出委任律師或具
有律師資格之人之委任狀；委任有律師資格者，另應附具律師資
格證書及釋明委任人與受任人有民事訴訟法第466 條之1第1項但
書或第2項（詳附註）所定關係之釋明文書影本。如委任律師提
起上訴者，應一併繳納上訴審裁判費。
中　　華　　民　　國　　109 　年　　8 　　月　　25　　日
　　　　　　　　　　　　　  書記官  鄭信昱
附註：
民事訴訟法第466條之1（第1項、第2項）：
對於第二審判決上訴，上訴人應委任律師為訴訟代理人。但上訴
人或其法定代理人具有律師資格者，不在此限。
上訴人之配偶、三親等內之血親、二親等內之姻親，或上訴人為
法人、中央或地方機關時，其所屬專任人員具有律師資格並經法
院認為適當者，亦得為第三審訴訟代理人。
　　　　　　　
附表一：上訴人主張被上訴人就三棟房屋收取租金(含押租金)之
金額
編號 坐落基地暨建物門牌 所有權人(權利範圍) 承租人 每月租金 期間 上訴人請求之金額 收取租金人 被上訴人不爭執            1 坐落臺北市○○區○○段0○段000地號土地  門牌號碼為臺北市○○○○段00○00號00樓之0（下稱忠泰房屋） 凌小惠 (全部) 忠泰房屋仲介有限公司 105,060 100年1月1日至101年8月31日 2,101,200  凌大賢 101年3月1日至104年9月30日租金 即105,060x43月=4,517,580       101年9月1日至104年9月30日 3,887,220  凌大賢         小計 5,988,420  　 4,517,580　 　 　　   2 臺北市○○區○○段0○段000地號土地  門牌號碼為臺北市○○○路○段000號0樓（下稱學冠房屋） 凌小惠 、凌玉芳(各1/2) 學冠文理補習班即陳建廷 132,000 100年8月29日(押租金) 396,000  凌大賢 264,000       100年11月 132,000  凌大賢 132,000       小計 528,000  　 396,000       100年12月至101年8月 1,188,000  凌瑞賢 1,188,000       101年9月至104年3月 4,092,000  凌瑞賢 4,092,000       小計 5,280,000  　 5,280,000　  3 臺北市○○區○○段0○段000地號土地  門牌號碼為臺北市○○路○段0號00樓之0、00樓之0（下稱龍圖房屋） 凌小惠 (全部) 龍圖文理補習班即游明祥 66,000  100年1月15日至101年8月15日 1,254,000  凌大賢        101年8月15日至104年10月15日(2個月) 132,000  凌大賢        小計 1,386,000  　 　0   　     101年10月15日至104年9月15日 2,376,000  凌瑞賢 66,000×35月=2,310,000       小計 2,376,000  　 2,310,000　  

附表二：被上訴人主張抵銷之款項
編號 抵銷項目  抵銷之金額 上訴人不爭執部分 備註 1 凌大賢主張之抵銷項目 對張素蘭之債權 300,000 160,000元不爭執（原卷三第136、144頁） 原審卷一第10背面、24-32頁、卷三第237頁 2  代凌寅賢繳納所有土地99、100、102年度之地價稅 771,615 爭執 原審卷三第4背面、237背面-238頁 3  對凌寅賢之借款債權 84,212,672 66,251,861元不爭執;17,960,811元爭執（原卷三第136、144頁） 原審卷二第39、51-72頁、卷三第239背面頁 4  代凌寅賢墊付對大陸工程之合建保證金 2,777,500 爭執 原審卷一第10背面、14-23頁、卷三第4、237頁 5  小計 88,061,787 66,411,861 　 6 凌瑞賢主張之抵銷項目 代墊張素蘭喪葬費 1,000,000 不爭執 原審卷一第11背面頁、卷三第126背面、239頁 7  對張素蘭之債權 4,956,830 4,496,830元不爭執 （原卷三第138、145頁） 原審卷一第10背面、24-32頁、卷三第237頁 8  代墊凌寅賢京鷹商務大樓管理委員會97年4月至100年8月止管理費(每月7,800元) 319,800 5萬元不爭執（原卷三第138、145頁） 原審卷一第10背面、33-37頁、卷三第237背面頁 9  出租凌寅賢台北市○○路000號0、0樓及增建之租金債權，自97年1月至104年5月止，每月35,000元 3,115,000 爭執 原審卷一第11背面、59-62頁、卷三第239頁 10  對凌寅賢之借款債權 27,052,000 19.552,000元不爭執（原卷三第138、145頁） 原審卷一第59-62頁、卷二第39、73-80頁、卷三第239背面頁,被證十一 11  小計 36,443,630 25,098,830 　 

附表三：上訴人主張反抵銷之款項
編號 抵銷項目  抵銷金額 備註 1 對凌大賢之債權 凌寅賢代繳綜合所得稅費用 5,253,161  原證24，原審卷二P220-232 2  凌寅賢對凌大賢之借款債權 46,863,149  原證25，原審卷二P233-327 3  張素蘭對凌大賢之借款債權 15,321,842  原證26，原審卷二P328-348 4  小計 67,438,152  　 5 對凌瑞賢之債權 凌寅賢代繳綜合所得稅費用 12,933,598  原證27，原審卷二P349-358 6  凌寅賢對凌瑞賢之借款債權 1,107,400  原證28，原審卷二P359-368 、卷三P141 7  張素蘭對凌瑞賢之借款債權 3,583,686  原證29，原審卷二P369-381、卷三P141 8  小計 17,624,684